【裁判字號】    98,醫,11
【裁判日期】    981215
【裁判案由】    侵權行為損害賠償
【裁判全文】
臺灣士林地方法院民事判決                98年度醫字第11號
原      告  乙○○
                        號3樓.
            甲○○
兼  上一人
法定代理人  丙○○
共      同
訴訟代理人  錢裕國律師
            呂承璋律師
被      告  財團法人振興復健醫學中心
法定代理人  己○○
被      告  丁○○
共      同
訴訟代理人  張家琦律師
            林鳳秋律師
共      同
複  代理人  戊○○
上列當事人間侵權行為損害賠償事件，本院於民國98年12月1 日
言詞辯論終結，判決如下：
    主  文
原告之訴及假執行之聲請均駁回。
訴訟費用由原告負擔。
    事  實  及  理  由
一、原告起訴主張：
  (一)原告丙○○之妻、原告乙○○、甲○○之母孫亞蘭因罹患乳
    癌，自民國94年7 月起至被告財團法人振興復健醫學中心（
    下稱振興醫院）接受化學治療，由被告丁○○擔任主治醫師
    ，並建議孫亞蘭進行局部切除手術，孫亞蘭遂於94年11月17
    日於振興醫院接受外科手術，將乳癌腫瘤部分加以割除，詎
    數月後孫亞蘭手術患部開始發炎，嗣出現化膿、潰爛、惡臭
    等傷口惡化現象，甚至由原開刀保留乳房潰爛至乳房消失，
    進而凹陷出一個大洞深至胸腔處，孫亞蘭不堪病痛折磨之苦
    ，多次返回振興醫院複診，然被告丁○○卻告知僅須繼續接
    受化療即可，未做詳細檢查，亦未對術後傷口之潰爛、發炎
    症狀為任何治療檢查或處理，孫亞蘭遂於96年3 月間轉至臺
    北醫學大學附設醫院（下稱臺北醫學院）求診，始知傷口已
    出現嚴重綠膿桿菌感染，須立即住院治療，嗣並在治療傷口
    時赫然發現有異物遺留體內，並據此研判為導致孫亞蘭傷口
    感染之可能原因。孫亞蘭則於96年6 月18日因乳癌併皮膚侵
    犯及皮膚感染而死亡。被告丁○○為孫亞蘭之主治醫師，竟
    於手術中將異物遺留孫亞蘭體內，嗣對其傷口潰爛症狀未作
    詳細檢查與後續處置，致孫亞蘭因此死亡，爰先位依民法
    184 條第1 項、第188 條第1 項、第192 條、第194 條規定
    ，請求被告連帶賠償原告丙○○為孫亞蘭所支出之振興醫院
    醫療費新臺幣（下同）46萬2,190 元、臺北醫學院醫療費
    125 萬5,184 元、喪葬費31萬2,145 元，共計202 萬9,519
    元、精神上損害賠償200 萬元，共計402 萬9,519 元。原告
    乙○○則依民法第194 條規定請求被告連帶給付精神上損害
    賠償200 萬元。原告甲○○則請求被告連帶賠償扶養費58萬
    9,497 元，及200 萬元之精神上損害賠償，共計258 萬
    9,497 元。如認孫亞蘭之死亡與被告丁○○上開過失並無因
    果關係，然孫亞蘭於手術後傷口持續嚴重惡化潰爛多次返回
    振興醫院複診，被告竟未為任何處置，造成孫亞蘭傷口持續
    惡化痛苦不堪，致轉診至臺北醫學院治療，支出醫療費、看
    護費、就醫期間營養品及其他生活上必要費用共計125 萬
    5,184 元，該費用均由原告丙○○本於夫妻間扶養義務而支
    出，爰備位依民法第1148條、第193 條第1 項規定請求被告
    連帶賠償原告丙○○等情。並先位聲明：被告應連帶給付
    原告丙○○402 萬9,519 元，及自起訴狀繕本送達被告翌日
    起至清償日止，按週年利率5%計算之利息；被告應連帶給
    付原告乙○○2 百萬元，及自起訴狀繕本送達翌日起至清償
    日止按週年利率5%計算之利息；被告應連帶給付原告甲○○258 萬9,497 元，及自起訴狀繕本送達被告翌日起至清償
    日止，按週年利率5%計算之利息；願供擔保請准宣告假執
    行。另備位聲明：被告應連帶給付原告丙○○125 萬
    5,184 元，及自起訴狀繕本送達翌日起至清償日止按週年利
    率5%計算之利息；願供擔保請准宣告假執行。
  (二)孫亞蘭於96年6 月18日死亡，自斯日起伊等方知侵權行為損
    害之發生，及其死亡之損害乃被告有醫療上過失行為所致，
    故仍應以孫亞蘭死亡之日為請求權時效起算日，縱認伊等自
    96年5 月4 日提起刑事告訴時已知悉本件侵權行為事實，伊
    等於98年4 月24日提起本件訴訟，亦無被告所指罹於時效消
    滅之情事。
二、被告則以：原告於96年3 月間轉診至臺北醫學院得知綠膿桿
    菌感染係因異物遺留體內，則原告至遲自斯時起即已實際知
    悉其所主張之損害及賠償義務人，卻遲於98年4 月24日始提
    起本件訴訟，顯已罹於2 年消滅時效，不得再請求伊等賠償
    。又孫亞蘭死亡係因乳癌之故，與被告丁○○之醫療行為無
    關，且原告所指遺留於孫亞蘭體內者實係金屬止血夾，自非
    導致孫亞蘭傷口感染之原因，被告丁○○醫師就孫亞蘭之診
    治並無不當之處，原告請求伊等賠損害並無理由，請求賠償
    之金額過高且無依據等語置辯。並聲明：(一)駁回原告之訴；
    (二)如受不利判決，願供擔保請准宣告免假執行。
三、兩造所不爭執之事實：
  (一)孫亞蘭為原告丙○○之妻、原告乙○○、甲○○之母。
  (二)孫亞蘭於94年7 月1 日起至被告振興醫院接受被告丁○○醫
    師門診治療乳癌，分別於94年7 月7 日、94年7 月28日、94
    年8 月18日、94年9 月7 日、94年9 月28日、94年10月20日
    接受術前化學治療。嗣於94年11月17日接受局部腫瘤廣範圍
    切除而保留乳房之手術。
  (三)孫亞蘭於95年5 月19日因右側乳房疼痛，赴被告振興醫院接
    受被告丁○○醫師診治。嗣於96年3 月間轉診至臺北醫學院
    接受化學治療合併標靶治療，嗣於96年6 月18日因乳癌併皮
    膚侵犯及皮膚感染而死亡。
四、本件之爭點：(一)原告對被告之侵權行為損害賠償請求權是否
    罹於時效而消滅？(二)被告丁○○就孫亞蘭所為之診治是否有
    過失？孫亞蘭之死亡與上開過失有無因果關係？(三)原告得否
    請求被告連帶賠償損害？金額若干？茲析述如下：
  (一)原告對被告之侵權行為損害賠償請求權是否罹於時效而消滅
    ？
    按因侵權行為所生之損害賠償請求權，自請求權人知有損害
    及賠償義務人時起，二年間不行使而消滅。自有侵權行為時
    起，逾十年者亦同，民法第197 條第1 項定有明文。所謂知
    有損害，非僅指單純知有損害而言，其因而受損害之他人行
    為為侵權行為，亦須一併知之，若僅知受損害及行為人，而
    不知其行為之為侵權行為，則無從本於侵權行為請求賠償，
    時效即無從進行（最高法院46年臺上字第34號判例意旨參照
    ）。經查：
    孫亞蘭係於96年6 月18日因乳癌併皮膚侵犯及皮膚感染而
      死亡，為兩造所不爭執之事實，已如上三之(三)所述，則原
      告以被告丁○○醫師之過失致孫亞蘭死亡為由，而請求被
      告連帶賠償因孫亞蘭之死亡所受損害，揆諸上開說明，其
      侵權行為損害賠償請求權起算之時點當自孫亞蘭96年6 月
      18日死亡時起算，而本件訴訟於98年4 月27日繫屬於本院
      ，自尚未罹於2 年之時效。
    至原告主張孫亞蘭於手術後傷口持續嚴重惡化潰爛多次返
      回被告振興醫院複診，被告丁○○竟未為任何處置，造成
      孫亞蘭傷口持續惡化痛苦不堪，致轉診至臺北醫學院治療
      ，所支出之醫療費、看護費、就醫期間營養品及其他生活
      上必要費用之損害賠償一節，其請求權起算之時點雖非以
      孫亞蘭96年6 月18日起算。而孫亞蘭雖於96年3 月間轉診
      至臺北醫學院，固為兩造所不爭執之事實，已如上三之(三)
      所述，然孫亞蘭轉診時原告未必已知侵權行為人及所受損
      害，自難逕以轉院時點為上開損害賠償請求權起算之時點
      。惟孫亞蘭嗣於96年5 月4 日對被告丁○○提起業務過失
      傷害告訴，有刑事告訴狀1 紙在卷為憑，堪認自斯時起，
      原告應已知有損害及賠償義務人，上開損害賠償請求權當
      自斯時起算。距本件訴訟於98年4 月27日繫屬於本院，尚
      未罹於2年之時效。
    綜上所述，原告對被告之侵權行為損害賠償請求權尚未罹
      於時效而消滅。
  (二)被告丁○○就孫亞蘭所為之診治是否有過失？孫亞蘭之死亡
    與上開過失有無因果關係？
    孫亞蘭於94年7 月1 日起至被告振興醫院接受被告丁○○
      醫師門診治療乳癌，分別於94年7 月7 日、94年7 月28日
      、94年8 月18日、94年9 月7 日、94年9 月28日、94年10
      月20日接受術前化學治療。嗣於94年11月17日接受局部腫
      瘤廣範圍切除而保留乳房之手術。孫亞蘭於95年5 月19日
      因右側乳房疼痛，赴被告振興醫院接受被告丁○○醫師診
      治。嗣於96年3 月間轉診至臺北醫學院接受化學治療合併
      標靶治療，嗣於96年6 月18日因乳癌併皮膚侵犯及皮膚感
      染而死亡，為兩造所不爭執之事實，已如上三之(二)、(三)所
      述，此部分事實已堪認定。
    原告主張孫亞蘭之死亡係因其主治醫師即被告丁○○於手
      術中將異物遺留孫亞蘭體內，嗣對其傷口潰爛症狀未作詳
      細檢查與後續處置所致一節，為被告所否認。經查：
      (1)經臺灣士林地方法院檢察署檢察官於偵辦被告丁○○涉
        犯業務過失傷害案件中，囑託行政院衛生署醫事審議委
        員會鑑定，據覆：從資料中無法判定孫亞蘭家屬所發現
        之（遺留）物品為何？惟自病歷所附之照片觀之，類似
        夾狀物，按手術中可能使用金屬止血夾，這是進行局部
        腫瘤切除而保留乳房手術中，常規性會放置之醫療器材
        ，係用以於術後作放射線治療定位之用，故如果是金屬
        止血夾，則無醫療疏失。又孫亞蘭治療過程中，並無發
        現處置不當或是疏忽之處。孫亞蘭之死因是因第二次乳
        癌再發後，乳癌遠端轉移，併發肺炎、深層靜脈栓塞等
        ，並不是單一傷口感染所造成。傷口潰瘍是因為乳癌本
        身所造成，不易癒合及周邊組織感染等。孫亞蘭乳癌無
        法控制才是造成傷口潰爛、組織感染之原因等情。有行
        政院衛生署醫事審議委員會97年5 月1 日所為之鑑定書
        在卷可參。
      (2)臺灣士林地方法院檢察署檢察官於偵辦被告丁○○涉犯
        業務過失傷害案件中，另囑託法務部法醫研究所就原告
        丙○○於該案件中所提出自孫亞蘭體內取出之物及被告
        丁○○所提出銀針夾之原廠樣本鑑定。據覆：被告丁○○於手術中放置金屬夾（鈦金屬）為常規性置放於乳癌
        手術過程定位用，供未來辨識有無新的腫瘤生成及放射
        線治療中（放射線治療放射劑量範圍實施定位用）輻射
        放射線治療時能集中於癌細胞傷口而避傷及其他正常組
        織而放置，為一般醫學治療常規。癌症之復發及治療經
        常依腫瘤科醫師依病情及可能復發、轉移部位向病人進
        行各種建議療程，常醫師與孫亞蘭兩度解釋之行為較支
        持有充分溝通之結果。病歷中似無記載留存銀針夾及數
        量之紀錄，但為常規性治療過程，且依醫學經驗法則，
        一般對病人為無傷害之醫療過程實無紀錄之必要性。於
        95年6 月30日之2 度談話中病歷記載即說明此類癌細胞
        極易復發侵害皮膚，且縱使移植皮膚亦不易治癒之事實
        陳述，依醫學經驗法則此類開放性、大片開放性傷口感
        染綠膿桿菌感染之機率極高，研判應非放置銀針（鈦針
        ）夾所引起之可能性等情，則有法務部法醫研究所98年
        6 月17日所為之鑑定書附卷為憑。
      (3)又本院就原告所質「金屬銀針夾若不潔是否有可能引起
        傷口潰傷或潰爛」、「是否可完全確定孫亞蘭傷口感染
        綠膿桿菌是否確因癌細胞併發傷害皮膚所致」等節，再
        次詢以法務部法醫研究所，據覆：金屬銀針為鈦金屬且
        為醫療規格之醫療產品，故為醫療常規性使用。一般常
        規之醫療行為，即不易且不應有不潔或合乎醫療外科所
        稱引起傷口潰傷或潰爛之可能性。本類金屬銀針即為鈦
        金屬即為醫療規格且常為常規放置用於術後放射線治療
        定位之用。此類醫療行為可為一般醫療經驗法則之常規
        性醫療行為，所引起之併發症可確定為因惡性腫瘤復發
        ，且大片開放性傷口感染綠膿桿菌之機率極高，並造成
        合併感染之結果。有法務部法醫研究所98年11月25日法
        醫理字第0980005960號函覆在卷為憑。
      (4)綜上所述，堪認被告丁○○就孫亞蘭之醫療行為並無過
        失，孫亞蘭之死亡係因第二次乳癌再發後，乳癌遠端轉
        移，併發肺炎、深層靜脈栓塞等，造成傷口潰爛、組織
        感染所致。又被告丁○○於孫亞蘭體內留置者既為醫療
        常規放置，用於術後放射線治療之金屬銀針，且非造成
        孫亞蘭手術後傷口潰爛之原因，而就孫亞蘭所為之診治
        行為亦經鑑定認並無過失，均如上述，則原告主張孫亞
        蘭於手術後傷口持續嚴重惡化潰爛多次返回振興醫院複
        診，被告竟未為任何處置云云，即與事實不符，而無足
        採。至原告所提之中央健保局保險對象住診就醫明細表
        ，非僅無從逕予推論被告丁○○於孫亞蘭就診期間未予
        任何處置，且該明細清單係健保費用申報就診時間及健
        保申報項目之記錄，而非就醫原因、過程及相關處置之
        資料，自難據為有利原告之認定。
  (三)原告得否請求被告連帶賠償損害？金額若干？
    被告丁○○就孫亞蘭所為之醫療行為並無過失，已如上四之
    (二)所述，則原告先位、備位依侵權行為損害賠償請求被告連
    帶賠償損害，均無理由。
五、綜上所述，原告既不得請求被告連帶賠償損害，從而，原告
    先、備位請求被告連帶賠償彼等所受損害，均無理由，應予
    駁回。
六、原告受敗訴判決，其假執行之聲請即失所依據，應併予駁回
    。
七、本件事實已臻明確，兩造其餘攻擊防禦方法及證據經予審酌
    ，於訴訟判決結果不生影響，爰不再逐一論述。
八、據上論結，本件原告之訴為無理由，依民事訴訟法第78條、
    第85條第1項，判決如主文。
中    華    民    國    98    年    12    月    15    日
                  民事第二庭
                            法  官  方彬彬
以上正本係照原本作成。
如對本判決上訴須於判決送達後廿日內向本院提出上訴狀
中    華    民    國    98    年    12    月    15    日
                            書記官  陳玉敏


司法院資訊處製作；財團法人民間司法改革基金會備份。
